【裁判字號】    90,訴,833
【裁判日期】    920807
【裁判案由】    偽造文書等
【裁判全文】
臺灣高雄地方法院刑事判決                            九十年度訴字第八三三號
    公  訴  人  臺灣高雄地方法院檢察署檢察官
    被      告  甲○○
    選任辯護人  侯勝昌  律師
                董明正
                許瑜容
右列被告因違反公司法案件，經檢察官提起公訴（八十七年度偵字第二四五四六號、
八十八年度偵字第二七七三七號、八十八年度偵字第二八七０八號、八十九年度偵字
第一七八０一號），本院判決如左：
    主  文
甲○○公司負責人，公司應收之股款，股東並未實際繳納，而以申請文件表明收足，
處拘役伍拾日，如易科罰金，以佰元折算壹日。
    事  實
一、甲○○於民國（下同）八十五年六月間為惠蕎國際貿易有限公司（下稱惠蕎公司
    ）設立登記之負責人，於八十五年間向經濟部申請設立登記時，明知該公司全部
    股東出資應收之股款計新台幣（下同）五百萬元，未經自己及其他全部股東繳納
    ，竟由地下錢莊匯入五百萬元之存款至台北區中小企業銀行八德分行（現改制為
    台北國際商業銀行松山分行）「惠蕎公司籌備處」帳戶內，取得表示該公司全部
    股東出資已收足之銀行存款證明，持向經濟部申請公司設立登記，致使經濟部因
    而於八十五年六月十日准予公司設立登記，惟甲○○已於設立登記前之八十五年
    六月五日將前開五百萬元存款提還地下錢莊（未成立使公務員登載不實罪）。
二、案經法務部調查局南部地區機動工作組移送臺灣高雄地方法院檢察署檢察官偵查
    起訴。
    理  由
一、訊據被告甲○○於右揭時、地設立登記惠蕎公司等情坦承不諱，惟矢口否認有何
    違反公司法之犯行，辯稱：設立惠蕎公司時，因伊並非專業人員，故全權委託稅
    務代理人乙○○處理，至於乙○○如何調度資金及如何申請設立登記伊並不清楚
    云云。經查，被告於右揭時、地設立登記惠蕎公司及經乙○○介紹向金主借資五
    百萬元，並取得銀行存款證明以憑辦設立惠蕎公司及登記，且於取得公司執照之
    前，將上開款項提領以還金主等事實，業據被告已於法務部調查局南部地區機動
    工作組調查時供述綦詳（見台灣高雄地方法院檢察署八十八年度偵字第二八七０
    八號卷第七十三頁），核與證人乙○○於偵查（見前開偵查卷第八十九頁反面）
    及本院審理時（見本院九十一年月六日十九審判筆錄）證述之情節相符，且證人
    乙○○亦證稱申請設立之文件均有交給被告簽章等語（亦本院九十一年月六日十
    九審判筆錄）；而被告已近中年，社會經驗豐富，對於公司之設立須有一定之資
    金以向主管機關申請登記並取得營利事業登記證，且設立完成後並有公司設立事
    項登記卡及營利事業登記證上載明各股東之資金及出資額可參，是被告在並無出
    資之情況下即取得公司之設立登記，衡情被告應無不知上情之理。此外，復有台
    北區中小企業銀行八十八年一月十八日函附歷史交易明細表（見台灣高雄地方法
    院檢察署八十七年度偵字第二四五四六號卷第一百十八頁）、取款憑條（見台灣
    高雄地方法院檢察署八十八年度偵字第二八七０八號卷第七十七頁）、台北國際
    商業銀行松山分行九十一年八月二十九日北商銀松山（091）字第00101號函附客
    戶歷史資料查詢明細表及高雄市政府九十一年七月十二日高市府建二公字第０九
    一０九一二三九００號函附惠蕎公司之有限公司設立登記事項卡在本院卷可稽，
    事證明確，被告犯行應堪認定。
二、查本件被告行為後，公司法業已於八十六年六月二十五日、八十九年十一月十五
    日及九十年十一月十二日三度修正，將原公司法第九條第三項改列為同法第九條
    第一項，並將法定刑提高為五年以下有期徒刑、拘役或科或併科新臺幣五十萬元
    以上二百五十萬元以下罰金，經新舊法比較後，以八十六年六月二十五日修正前
    公司法有利於行為人，依刑法第二條第一項後段規定，本件自應適用八十六年六
    月二十五日修正前公司法第九條第三項之規定，是核被告所為，係犯八十六年六
    月二十五日修正前之公司法第九條第三項前段公司應收股款，股東未實際繳納，
    而以申請文件表明收足罪。公訴意旨漏未比較新舊法而逕以現行公司法第九條第
    一項起訴，稍有未洽，應予指明。再公司為法人，公司負責人為自然人，二者在
    法律上並非同一人格主體，公司負責人為公司之代表，其為公司所為之行為，應
    由公司負責，故公司負責人明知股款並未實際繳納，為公司以申請文件表明收足
    股款，縱當時公司尚未成立而僅為「設立中公司」，然依「法人格同一性理論」
    ，設立中公司之行為仍應視同設立後公司之行為，故其行為人仍為公司，而非公
    司負責人，僅因公司於事實上無從負擔自由刑之責任，基於刑事政策上之考慮，
    同法第九條第三項始將刑事責任轉嫁於公司負責人，是公司負責人依該條所受之
    處罰，乃屬代罰之性質，並非因其本身之犯罪而負行為責任，而刑法第二十八條
    所規定之共同正犯，以數行為人間基於犯意聯絡與行為之分擔，而共同實施犯罪
    ，始克相當，公司負責人既非公司法第九條第三項之犯罪主體，僅因該條規定代
    替公司受罰，自無與非公司負責人之他人基於犯意聯絡與行為分擔共同實施犯罪
    之餘地，而無刑法第三十一條之適用，最高法院八十年度臺上字第九號判決可資
    參酌，故證人乙○○並無與被告具有犯意聯絡及行為分擔而為共同正犯之餘地。
    再公司負責人依公司法第九條第三項所受之處罰，既為代罰之性質，則依公司法
    第八條規定為公司負責人者，即當然均應受處罰，而不得以未實際經營公司業務
    、未參與公司設立登記，甚或不知情為由免其刑事責任，至非公司法第八條規定
    為公司負責人者，自不得逕依該條論處，最高法院八十九年度臺上字第七一五二
    號判決及臺灣高等法院九十年度上訴字第一二一號判決均可資參酌，亦併予敘明
    。爰審酌被告所為雖損及公司法對於公司資本充實之立法要求，惟並無證據證明
    等以各該公司從事不法犯罪，本件所造成之損害尚非重大，暨其犯後坦承部分犯
    行，態度尚稱良好等一切情狀，量處如主文所示之刑。另按被告行為後，刑法第
    四十一條第一項已於九十年一月四日修正為：「犯最重本刑五年以下有期徒刑以
    下刑之罪，而受六個月以下有期徒刑或拘役之宣告，因身體、教育、職業、家庭
    之關係或其他正當事由，執行顯有困難者，得以一元以上三元以下折算一日。但
    確因不執行所宣告之刑，難收矯正之效，或難以維持法秩序者，不在此限」，並
    經總統於九十年一月十日公布，而於同年一月十二日生效，併參酌最高法院二十
    四年七月民刑庭總會決議之意旨，故依前開條文及刑法第二條第一項前段之規定
    ，易科罰金之折算標準條件自應適用新法，而就其所宣告之刑諭知易科罰金之折
    算標準，以示儆懲。末查，被告雖未曾受有期徒刑以上刑之宣告，有臺灣高等法
    院被告全國前案紀錄表可按，因一時失慮，偶罹刑典，惟未能坦承全部犯行，未
    見深切之反省，本院因認不宜就所宣告之刑諭知緩刑。
三、至公訴意旨雖於起訴書之犯罪事實欄內，述及被告另涉犯刑法第二百十四條之使
    公務員登載不實罪嫌，惟：
  (一)按刑法第二百十四條使公務員登載不實事項於公文書罪，須一經他人之聲明或申
    報，公務員即有登載之義務，並依其所為之聲明或申報予以登載，而屬不實事項
    者，始足構成。若其所為之聲明或申報，公務員尚須為實質之審查，以判斷其真
    實與否，始得為一定之記載者，即非本罪所稱之使公務員登載不實。
  (二)查八十六年六月二十五日修正前公司法第三百八十八條規定「主管機關對於公司
    登記之申請，認為有違反法令或不合法定程式者，應令其改正，非俟改正合法後
    ，不予登記。」、第四百十二條第一項規定「有限公司應於章程訂立後十五日內
    ，將左列事項，向主管機關申請為設立之登記：一、第一百零一條所列各款事項
    。二、繳足股款之證件。三、以現金以外之財產抵繳股款者，其姓名及其財產之
    種類、數量、價格或估價之標準。」、同條第二項規定「主管機關對於前項之申
    請，應派員檢查，並得通知公司限期申復。」，依上開規定觀之，向主管機關申
    請為有限公司設立之登記，其於申請設立登記時，有限公司應收之股款是否確已
    繳足，主管機關應派員檢查，並得通知公司限期申復，亦即須為實質之審查，以
    判斷其真實與否，而非僅依其申請或聲明即為一定登載之形式審查，則有限公司
    負責人明知申請設立登記時，公司應收之股款並未繳足，仍以申請文件表明收足
    ，而使公務員將此不實事項予以登載，應僅成立八十六年六月二十五日修正前公
    司法第九條第三項前段之罪，無適用刑法第二百十四條論罪之餘地，最高法院八
    十九年臺非字第四十六號判決可資參酌。是本件被告所為，並無涉犯刑法第二百
    十四條之餘地，公訴意旨應稍有誤會。茲因此部份倘成立犯罪，與前開論罪科刑
    部分有裁判上一罪關係，爰不另為無罪之諭知，附此敘明。
據上論斷，應依刑事訴訟法第二百九十九條第一項前段，八十六年六月二十五日修正
前公司法第九條第三項前段，刑法第二條第一項、第十一條前段、修正後第四十一條
第一項，罰金罰鍰提高標準條例第二條，判決如主文。
中      華      民      國    九十二    年      八      月      七      日
                                  臺灣高雄地方法院刑事第一庭
                                      法  官  官  信  成
右正本證明與原本無異。
如不服本判決，應於判決送達後十日內，向本院提出上訴狀。
                                      書記官  林  明  忠
中    華    民    國      九十二      年      八  月      八      日
附錄刑法論罪科刑法條：
八十六年六月二十五日修正前公司法第九條第三項：
公司應收之股款，股東並未實際繳納，而以申請文件表明收足，或股東雖己繳納而於
登記後將股款發還股東，或任由股東收回者，公司負責人各處五年以下有期徒刑、拘
役或科或併科二萬元以下罰金。


司法院資訊處製作；財團法人民間司法改革基金會備份。
